【裁判字號】    97,上易,4
【裁判日期】    970724
【裁判案由】    債務人異議之訴
【裁判全文】
臺灣高等法院花蓮分院民事判決           97年度上易字第4號
上  訴  人  丙○○
上  訴  人  甲○○
上二人共同
訴訟代理人  楊志航律師
上二人共同
訴訟代理人  乙○○
被上訴人    丁○○
                        1號
訴訟代理人  余道明律師
當事人間請求債務人異議之訴事件，上訴人對於中華民國96年10
月25日臺灣花蓮地方法院96年度訴字第91號第一審判決提起上訴
，本院於97年7月10日言詞辯論終結，判決如下：
    主  文
上訴駁回。
第二審訴訟費用由上訴人負擔。
    事實及理由
一、上訴人起訴主張被上訴人拍賣上訴人所有之土地，其上擔保
    的抵押權設定是屬於通謀虛偽意思表示，而且債權也已經因
    為債務人清償而消滅，因而提起債務人異議之訴。原審駁回
    上訴人之訴，上訴人提起上訴。本案經本院審理結果認為原
    審以上訴人所主張兩造間抵押權屬於通謀虛偽、債權已經清
    償而消滅均無可採，判決駁回上訴人在原審之訴。認事用法
    ，均無違誤，上訴人之上訴為無理由，應予駁回。並引用原
    審判決書 (如附件)所記載之事實、證據以及理由。另補充
    理由如下。
二、按民事訴訟法第276條規定「未於準備程序主張之事項，除
    有下列情形之一者外，於準備程序後行言詞辯論時，不得主
    張之：一、法院應依職權調查之事項。二、該事項不甚延滯
    訴訟者。三、因不可歸責於當事人之事由不能於準備程序提
    出者。四、依其他情形顯失公平者。前項第3款事由應釋明
    之。」、同法第447條也規定「當事人不得提出新攻擊或防
    禦方法。但有下列情形之一者，不在此限：一、因第一審法
    院違背法令致未能提出者。二、事實發生於第一審法院言詞
    辯論終結後者。三、對於在第一審已提出之攻擊或防禦方法
    為補充者。四、事實於法院已顯著或為其職務上所已知或應
    依職權調查證據者。五、其他非可歸責於當事人之事由，致
    未能於第一審提出者。六、如不許其提出顯失公平者。前項
    但書各款事由，當事人應釋明之。違反前二項之規定者，第
    二審法院應駁回之。」因此，當事人應該在第一審準備程序
    終結前，將所有的攻擊防禦方法整理後，提出於法院，經法
    院整理爭點之後，在言詞辯論程序中，就爭點一一依已所提
    出證據以及法律上之主張，進行辯論。
三、經查本件上訴人所主張與被上訴人之間的債權債務關係，除
    提起本件債務人異議之訴外，另外提起確認抵押權不存在之
    訴（花蓮地院96年度訴字第128號判決，本院96年度上易字
    第69號受理中，以下稱另案）。上訴人在本件訴訟中，所提
    出的2份書狀，各多達14頁，第3份書狀多達33頁，內容時而
    稱劉桂宏之損害賠償金額事、時而稱向江德光清償借款。時
    而稱1,050,000元、時而稱566,048元。時而稱複利計算，時
    而稱結算後清償金額。時而稱契約成立，時而稱有不當得利
    ，甚而稱受到侵權行為。時而稱巧取利益，時而稱確實有簽
    發支票等等（原審卷(一)頁6以下）。而上訴人所提出的證據
    ，也無法與書狀中之陳述建立適當的關連性。經原審法院法
    官曉諭後，上訴人應允於1個月內委請律師協助。但上訴人
    並沒有委請律師協助，卻提出1份多達254頁的書狀，內容仍
    然無法清楚表達，即連聲明事項，均有賴原審法院於開庭後
    ，曉諭將本件訴訟之聲明確定為債務人異議之訴（原審卷(二)
    頁259），以與另案訴訟有所區別。
四、而上訴人另案所提起的確認抵押權不存在訴訟，也存在著同
    樣的問題。該案第一審法官依照上訴人所提出的書狀，將爭
    點整理為，抵押權設定是否為通謀虛偽意思表示、上訴人是
    否已經清償債權（另案花蓮地院卷頁91）。則既經爭點整理
    ，上訴人理應依照爭點逐一提出證據，但上訴人仍然無法有
    效提出攻擊防禦方法，書狀記載之爭點與所提出之證據沒有
    有效的聯繫。該案上訴後，經法官再度曉諭上訴人確認積欠
    的金額，上訴人僅稱559,672元（另案上訴卷96年12月13日
    筆錄頁2），與上訴人之前所述不合，也與上訴人所提出之
    訴訟聲明不符，上訴人所提出的書狀證據也無法認定該金額
    。之後法院要求兩造進行對帳，以確認債權金額，上訴人應
    允3個星期內進行對帳，到期後，卻對於對帳的順序、方法
    有不同意見，導致無法進行。業經本院調閱另案卷宗，查閱
    無誤。顯見上訴人並未依法提出有效的攻擊防禦方法。對於
    被上訴人的訴訟權已經有所妨礙。
五、而上訴人在本件以及另案上訴訴訟審理中，始委請律師為訴
    訟代理人。經本院依照上訴人在原審以及另案審理所列爭點
    ，曉諭上訴人先就與被上訴人、被上訴人所經營之省聯公司
    間的往來金額關係確認筆數，再就各款項彼此之間的轉借、
    利息計算、抵充方式進行會算。上訴人在律師協助下，以書
    狀明確表明一共有3筆往來金錢（本院卷頁72）。即第1筆是
    ，88年3月間因購買車號GQ-941（原牌照KZ-665）號貨車之
    90萬元款項。第2筆是在89年1月間，因為上訴人之妻舅駕車
    發生車禍，必須賠付對方之損害賠償金70萬元。第3筆是在
    89年2月間購買車號FV-731號（原牌照KZ-711號）貨車之款
    項105萬元。
六、由於上訴人自認曾經向被上訴人借款，也自認曾經簽發支票
    交被上訴人持有（另案花蓮地院卷頁6-7）。而上訴人在本
    件訴訟以及另案訴訟，主要抗辯的理由是債務已經清償，並
    未積欠。而上訴人既然已經提出3筆往來款項的資料，而且
    是經過多次準備程序的進行，為了保障被上訴人免受無謂訴
    訟之勞費，則本院即以上訴人所主張的3筆款項為爭點，從
    上訴人所提出的證據中，去確認判斷是否足以證明款項已經
    清償。
七、就第1筆購買GQ-941號貨車之90萬元款項而言。上訴人陳稱
    當時向被上訴人借了70萬元，連同利息共開了24張支票，每
    張支票面額為35,350元（本院卷頁69），總額是848,400元
    。並有買賣契約書為證（原審卷(二)頁135）。而從上訴人所
    提出的帳目表中（本院卷頁76），上訴人除了在88年3月16
    日存入20萬元之外，一直到89年10月2日出售該部貨車之外
    ，才又計入比較大筆的清償款項68萬元，而帳目表當中第1
    項記載清償的20萬元，並不是清償所借的20萬元，而是上訴
    人購車的頭期款。則從88年3月到89年9月29日上訴人抽換其
    中6張支票為止，上訴人所交付的24張支票中，並沒有任何1
    張是上訴人如期清償。而再根據同一帳目表的記載，上訴人
    除了借款之外，還由被上訴人代為處理應繳燃料稅費、行費
    、公會費、稅費等費用，上訴人也從88年3月起到89年9月29
    日止，這些代墊代繳的費用還有138,276元未繳納，這些費
    用還只是本金，並不包含利息。而在最後所記載之債權餘額
    496,783元，上訴人載為轉入抵充抵押債權，並列入上訴人
    所記載的清償金額中，實際上卻沒有上訴人清償該496,783
    元之資料。顯見上訴人所稱這筆債權已經清償，並不實在。
八、再就第2筆債權而言，上訴人陳稱，是向陳盛泉借款70萬元
    ，約定每月利息為6,256元，上訴人開出25,700元之本票共
    36張交給陳盛泉，總額共925,200元。其中30萬元作為車禍
    賠償的款項，另外40萬元則轉作下述第3筆往來金錢款項中
    之購車頭款（本院卷頁70）。就上訴人所為之抗辯而言，係
    主張第2筆款項是向陳盛泉所借，而不是向被上訴人借款。
    經上訴人當庭表示可以自行帶同證人陳盛泉到庭證述借款經
    過。然陳盛泉並未到庭證述，而是由新鑫公司之職員鄭中選
    到庭證述款項流向。鄭中選於本院證稱：上訴人是向公司辦
    理購車貸款，陳盛泉是公司負責人，不會親自辦理貸款事宜
    ，當時借貸的款項是60萬元，後來因為上訴人繳款不正常，
    所以與省聯公司處理，由被上訴人即省聯公司老闆娘負責支
    付上訴人的票款，上訴人積欠的款項則轉給被上訴人（本院
    卷頁117以下）。則上訴人既然是向新鑫公司辦理貸款，理
    應有貸款金額清償的證明資料，但是上訴人均未提出任何證
    據證明。反而是由被上訴人的總分類帳中，轉登為帳目表，
    顯見上訴人對於款項已經轉由被上訴人承受之事，已經知情
    而且也同意。而從帳目表中，上訴人從89年3月10日起均未
    有如期清償款項的記載，而在89年9月28日記載「轉入GQ-94
    1價金存額抵充本件期付款496,873元」，然後就將該借款扣
    除496,783元。而上訴人並未提出給付496,783元的資料，為
    何卻可以載為清償，上訴人也沒有加以說明。則上訴人自行
    記載已經給付1,070,674元，顯乏積極證據證明。上訴人所
    稱此筆款項已經清償，也無可採。
九、末就第3筆105萬元之款項而言，上訴人又陳稱其中60萬元是
    向陳盛泉所借，另外向被上訴人借了40萬元，自己付了5萬
    元。而新鑫公司確實有辦理購車借款60萬元給上訴人，業據
    證人鄭中選證述明確，已如前述。就算是上訴人因為對於複
    雜的債權債務關係無法記憶清晰，因而混淆第2筆款項以及
    第3筆款項，但綜合證人鄭中選之證述以及上訴人的陳述，
    可知上訴人至少從新鑫公司以及被上訴人處取得了30萬元賠
    償款、40萬元購車款以及60萬元購車款。而依照上訴人所提
    出之帳目表，也是記載上訴人完全沒有依約清償任何款項，
    其中金額較大的，只有在90年3月9日記載出售KZ-711號貨車
    得款86萬元，列入給付金額中。而在該帳目表中，第1項的
    40萬元款項，上訴人卻記成是上訴人的頭款，事實上卻是上
    訴人向被上訴人所借的款項。而向新鑫公司所借的60萬元，
    上訴人並沒有清償，上訴人卻記成用已清償105萬元中的部
    分借款。
十、綜上所述，可知上訴人提出的資料中，上訴人均無法依約清
    償在借款當時所已經簽發的票據，而上訴人所稱已經清償的
    款項中，金額款項較大的部分卻是從前1筆借款轉載，或者
    因為列入抵押債權而記載成已清償，而向新鑫公司所借的款
    項60萬元並未清償，債權已經轉讓給被上訴人，上訴人卻仍
    主張已經清償，凡此，均足以證明上訴人所主張本件債務已
    經清償，並非實情。上訴人既然無法提出證據證明債務已經
    清償，則被上訴人依確定之執行名義聲請強制執行，即無違
    誤。原審駁回上訴人所提債務人異議之訴，於法並無不合。
    上訴意旨指摘原判決不當，求予廢棄改判，為無理由，應予
    駁回其上訴。
十一、據上論結，本件上訴為無理由，依民事訴訟法第449條第1
      項、第78條判決如主文。
中    華    民    國    97    年    7     月    24    日
                  民事庭審判長法  官  賴淳良
                              法  官  許仕楓
                              法  官  劉雪惠
以上正本係照原本作成。
本件判決不得上訴。
                              書記官  邱廣譽
中    華    民    國    97    年    7     月    24    日


司法院資訊處製作；財團法人民間司法改革基金會備份。
